【裁判字號】    97,重上,535
【裁判日期】    990525
【裁判案由】    拆屋還地等
【裁判全文】
臺灣高等法院民事判決                 97年度重上字第535號
上  訴  人  戊○○
            丁○○
共      同
訴訟代理人  鍾明達律師
複  代理人  廖建榮律師
被  上訴人  臺灣臺北看守所
法定代理人  乙○○
訴訟代理人  甲○○
上列當事人間請求拆屋還地等事件，上訴人對於中華民國97年8
月29日臺灣臺北地方法院96年度訴字第8606號第一審判決提起上
訴，本院於99年5月11日言詞辯論終結，判決如下：
    主  文
原判決主文第二項關於命上訴人給付利息超過民國九十六年二月
一日起算部分，及該部分假執行之宣告，暨訴訟費用之裁判均廢
棄。
前開廢棄部分，被上訴人在第一審之訴及其假執行之聲請均駁回
其餘上訴駁回。
第一、二審訴訟費用由上訴人負擔。
    事實及理由
一、本件原審共同被告丙○○業於民國（下同）97年10月14日死
    亡，僅由原審共同被告即上訴人戊○○單獨繼承，其餘繼承
    人錢小進、楊錢新蓮、錢寶華、丁○○、錢寶明、錢威羽、
    李威翰、楊翠韻、楊永健、管薇、許可縉、錢韋綺皆拋棄繼
    承，並經臺灣臺北地方法院（下稱臺北地院）98年7月6日北
    院隆家靜97年度繼字第2038號函准予備查在案等情，有戶籍
    謄本、臺北地院98年7月6日北院隆家靜97年度繼字第2038號
    函及繼承系統表等為證（本審卷第43、72至74頁），並據上
    訴人戊○○於98年4月10日具狀聲明承受訴訟（同上卷第57
    頁），程序合法，應予准許。又被上訴人之法定代理人已於
    98 年7月16日由李孟冬變更為乙○○，有法務部98年7月10
    日法令字第0981302652號人事派令影本可證。茲據乙○○於
    同年月21日具狀聲明承受訴訟（同上卷第65至67頁），核無
    不合，應予准許，合先敘明。
二、被上訴人起訴主張：坐落臺北市○○區○○段3小段568地號
    土地（下稱系爭土地）為中華民國所有，伊為管理機關。詎
    上訴人戊○○向他人購買占用系爭土地如臺北市大安區地政
    事務所土地複丈成果圖（下稱附圖）所示A部分、面積為65
    平方公尺之門牌號碼臺北市大安區○○○路170巷臨4之11號
    房屋（下稱系爭房屋）及其他工作物，而無權占用系爭土地
    ，是伊自得依民法第767條規定，請求上訴人戊○○將系爭
    房屋及其他工作物拆除並將土地返還予伊。又上訴人戊○○
    與丁○○居住在系爭房屋，妨害伊管理權之行使，依無權占
    有他人土地，可能獲得相當於租金利益之社會觀念，及民法
    第126條規定，上訴人戊○○及丁○○無權占有系爭土地，
    獲得相當於租金利益之不當得利，伊亦可依民法第179條規
    定，請求其等返還相當於5年之租金總額，並以系爭土地公
    告地價及房屋現值之年息5％為不當得利損害金之計算基準
    ，即上訴人應給付伊新臺幣（下同）1,148,212元，並應自
    調解書狀繕本送達翌日起至返還系爭土地之日為止，按月給
    付伊20,608元（計算方式詳如原判決附表所示，下稱附表）
    。爰依民法第767條及第179條之規定，求為命(一)上訴人戊○
    ○應將坐落臺北市○○區○○段3小段568地號土地上門牌號
    碼臺北市大安區○○○路170巷臨4之11號如附圖所示面積65
    平方公尺之房屋及其他工作物拆除，並將土地返還被上訴人
    ；(二)上訴人戊○○、丁○○應給付被上訴人1,148,212元及
    自調解書狀送達翌日起至清償日止，按週年利率5％計算利
    息，並自調解書狀送達翌日起至返還上開土地之日止，按月
    給付被上訴人20,608元；(三)及以供擔保為條件宣告假執行之
    判決。
三、上訴人則以：系爭房屋為上訴人戊○○所有，且上訴人戊○
    ○早於56年10月10日向前屋主季胡璉受讓系爭房屋居住時，
    即以行使地上權之意思，和平繼續占有，迄今已逾40年，依
    民法第940條及第944條之規定，已時效取得地上權登記請求
    權，自得請求登記為地上權人，是上訴人戊○○非無權占有
    ，被上訴人亦負有容忍地上權登記之義務，自不得請求拆屋
    還地。又時效取得地上權為法律賦予人民之財產權，亦受憲
    法所保障，自無行使年限或期間之規定。又依各機關經管國
    有公用被佔用不動產處理原則第1點第2項第2目規定，上訴
    人應將系爭土地依現況移交國有財產局，非訴請拆屋還地；
    另上訴人丁○○並未居住使用系爭房屋。再系爭房屋所處社
    區環境大多為違章建築，生活機能及交通方面均不若鄰近地
    區繁華便捷，被上訴人請求相當於租金之不當得利金額，顯
    屬過高等語置辯。
四、原審為被上訴人一部勝訴、一部敗訴之判決，即判命上訴人
    戊○○應將坐落系爭土地上之系爭房屋拆除並將土地返還被
    上訴人；及上訴人應給付被上訴人1,148,212元本息，並自
    96年2月1日起至返還上開土地之日止，按月給付被上訴人20
    ,608元；並駁回被上訴人其餘之訴。被上訴人就其敗訴部分
    （即請求拆除系爭土地上之其他工作物部分），未聲明不服
    ，已告確定，不再贅述。上訴人就其敗訴部分提起上訴，聲
    明：(一)原判決不利於上訴人部分廢棄。(二)上廢棄部分，被上
    訴人在第一審之訴及假執行之聲請均駁回。被上訴人則聲明
    ：上訴駁回。
五、被上訴人主張系爭土地屬於國有，其為管理機關，系爭房屋
    占用系爭土地如附圖所示A部分面積65平方公尺，系爭房屋
    為上訴人戊○○所購買，現仍居住於該房屋等情，業據其提
    出土地所有權狀、現場照片等為證（原審卷第103、119至12
    2頁），復為上訴人所不爭執，並經原審法院至現場勘驗屬
    實，製有勘驗筆錄，及臺北市大安區地政事務所現場測量後
    以97年6月11日北市大地二字第09730705800號函附土地複丈
    成果圖在卷可考（原審卷第116至117、124至125頁），自堪
    信為真實。
六、上訴人雖辯稱系爭房屋為上訴人戊○○所有，且上訴人戊○
    ○早於56年10月10日向前屋主季胡璉受讓系爭房屋居住時，
    即以行使地上權之意思，和平繼續占有，迄今已逾40年，已
    時效取得地上權登記請求權，自得請求登記為地上權人，是
    上訴人戊○○非無權占有，被上訴人亦負有容忍地上權登記
    之義務，自不得請求拆屋還地等語。然依上訴人所提出之房
    屋出賣契約書內容觀之，其上早已載明：「…至政府收回該
    號所有公地整建時，乙方當遵照法令及一般有關規定辦理..
    ..」（原審卷第140頁），顯見上訴人戊○○於購買系爭房
    屋時，已知悉對於系爭土地並無合法使用權利，又民法第
    940條、第944條之規定，乃在規範占有態樣之推定，尚無從
    據以認定上訴人有權使用系爭土地。另按土地占有人因時效
    而取得地上權登記請求權者，向該管地政機關聲請為地上權
    登記，如經地政機關受理，受訴法院固應就占有人是否具備
    取得地上權之要件，為實體上之裁判，惟此之向該管地政機
    關為地上權登記之聲請，限於土地所有人對占有人提起拆屋
    還地訴訟前為之，蓋因時效而取得地上權登記請求權者，不
    過有此請求權而已，在未登記為地上權人以前，仍不得據以
    對抗土地所有人而認其非無權占有。土地所有人本於所有權
    主張占有人無權占有土地，對占有人起訴而為請求後，占有
    人始向地政機關為地上權登記之聲請，若認法院仍必須就占
    有人是否具備取得地上權之要件，為實體上之調查審認，將
    導致占有人於訴訟中利用向地政機關為地上權登記之聲請手
    段，阻撓及拖延訴訟之進行，影響土地所有人之權益，自非
    可取。查本件上訴人並未舉證證明於本件起訴前向地政機關
    為地上權登記之聲請，是其主張得請求為地上權登記，並非
    無權占有，被上訴人負有容忍地上權登記之義務，並無可採
    。另按已登記不動產所有人之除去妨害請求權，不在司法院
    大法官釋字第107號解釋範圍之內，但依其性質，亦無民法
    第125條消滅時效規定之適用，有司法院大法官會議釋字第
    164號解釋可參。系爭土地為已登記之不動產，上訴人辯稱
    被上訴人行使權利已罹於時效，核與法律規定不符，自無可
    採。
七、再上訴人丁○○雖辯稱其未居住系爭房屋等語，然依被上訴
    人於95年10月16日16時訪查系爭房屋時，清查表上訪查紀錄
    即記載「現住人丁○○稱戶籍內所有人均有居住上址，屋內
    有4房，30多坪」等語，有華光社區住戶清查表可稽（原審
    卷第16頁），再原審法院至現場勘驗時，勘驗結果記載上訴
    人戊○○、丙○○及丁○○均居住在系爭房屋內，此有原審
    法院勘驗測量筆錄附卷可稽（原審卷第116頁），而上訴人
    之訴訟代理人林明賢律師在場對此勘驗結果並未予否認，依
    民事訴訟法第279條第1項規定，應認已有自認之情形。上訴
    人丁○○事後雖否認有居住之事實，然未能證明其自認與事
    實不符，且被上訴人亦不同意上訴人丁○○撤銷自認，依民
    事訴訟法第279條第3項規定，自不許其撤銷自認。是以，被
    上訴人主張上訴人丁○○居住使用系爭房屋，應認屬實，上
    訴人丁○○辯稱未有居住之事實等語，自難採信。
八、按所有人對於無權占有或侵奪其所有物者，得請求返還之。
    對於妨害其所有權者，得請求除去之。有妨害其所有權之虞
    者，得請求防止之。民法第767條定有明文。又按國有財產
    撥給各地國家機關使用者，名義上雖仍為國有，實際上即為
    使用機關行使所有人之權利，故法院對於是類財產，向准由
    管領機關起訴，代國家主張所有權人之權利（最高法院51年
    臺上字第2680判例參照）。上訴人戊○○所購買而享有事實
    上處分權之系爭房屋無權占有系爭土地如附圖所示A部分面
    積65平方公尺，而被上訴人為系爭土地之管理機關，其依民
    法第767條之規定請求上訴人戊○○將系爭房屋拆除並將土
    地返還被上訴人，即為可取。雖上訴人辯稱依各機關經管國
    有公用被占用不動產處理原則修正規定第1點第2項第1目（
    上訴人誤為第2目），系爭土地屬管理機關辦理撥用原國有
    財產局經管之不動產前即被占用，管理機關未給予補償且無
    使用事實者，得按現況移交，故被上訴人應將系爭土地依現
    況移交國有財產局，不得請求拆屋還地等語。查被上訴人為
    系爭土地之管理機關，上訴人戊○○對其所有系爭房屋無法
    證明有占有系爭土地之合法權源，被上訴人自得請求上訴人
    戊○○拆除無權占有土地之房屋，返還土地，縱上開處理原
    則第1點第2項規定「前款以外之不動產，應循序變更為非公
    用財產或撤銷撥用，騰空移交國產局接管。但符合下列情形
    之一，經管理機關檢具相關證明文件者，得按現狀移交：
    1.管理機關辦理撥用原國產局經管之不動產前，即已被占用
    ，管理機關未給予補償且無使用事實。....」，然如符合上
    述狀況，「按現狀移交」，僅係管理機關得選擇處理方式之
    一，遑論上訴人是否符合按現狀移交之要件，亦未見其舉證
    ，更無從以之為有權占有之依據，上訴人主張被上訴人不得
    訴請拆屋還地，自無可採。
九、按無法律上之原因而受利益，致他人受損害者，應返還其利
    益。民法第179條前段定有明文。又依不當得利之法則請求
    返還不當得利，以無法律上之原因而受利益，致他人受有損
    害為其要件，故其得請求返還之範圍，應以對方所受之利益
    為度，非以請求人所受損害若干為準，無權占有他人土地，
    可能獲得相當於租金之利益為社會通常之觀念。最高法院61
    年臺上字第1695號判例可資參照。查被上訴人主張上訴人戊
    ○○、與丁○○居住於系爭房屋而使用系爭土地等情，已如
    前述，渠等既有使用系爭土地之事實，則被上訴人請求上訴
    人返還相當於租金之不當得利，即屬有據。按利息、紅利、
    租金、贍養費、退職金及其他1年或不及1年之定期給付債權
    ，其各期給付請求權，因5年間不行使而消滅。民法第126條
    定有明文。又按城市地方房屋之租金，以不超過土地及其建
    築物申報總價年息10％為限，土地法第97條第1項定有明文
    。又所謂土地之總價額，係指法定地價而言，土地所有權人
    依土地法所申報之地價為法定地價；公有土地以公告地價為
    申報地價，免予申報，土地法第148條、同法施行法第25條
    、平均地權條例施行細則第21條前段分別定有明文。查坐落
    系爭土地之華光社區內雖多為老舊低矮違章建築、鮮有公共
    設施、亦無商業行為，居住環境欠佳，但系爭土地仍屬臺北
    市○○地段，臨近中正紀念堂、南門市場及中正國中，此有
    原審法院勘驗筆錄及上訴人於勘驗期日所攝照片8幀、及系
    爭土地週邊照片5幀可參（原審卷第116、117、119至121頁
    、本審卷第36至38頁），是斟酌上情及上訴人占有系爭土地
    僅供居住之用，本院認被上訴人主張以週年利率5％計算相
    當於租金之不當得利，尚屬允恰。查系爭土地91年1月至92
    年12月之公告地價為每平方公尺70,417元、93年1月至95年
    12月之公告地價為每平方公尺70,663元、96年1月之公告地
    價為每平方公尺76,094元，此有系爭土地之公告現值及公告
    地價表附卷可稽（原審卷第164頁），是依週年利率5％計算
    自被上訴人於96年1月31日起訴時起往前回溯5年，即91年2
    月1日起至96年1月31日止，上訴人使用系爭土地65平方公尺
    之相當於租金之不當得利總額，應為1,148,212元，而每月
    應給付相當於租金之數額則為20,608元，其計算式詳如附表
    所示。至於被上訴人雖請求應自調解書狀送達翌日起至返還
    系爭土地之日為止，按日給付相當於租金之不當得利，惟被
    上訴人請求給付5年相當於租金之不當得利係計算至96年1月
    31日為止，則其得請求按日給付相當於租金之不當得利，即
    應自96年2月1日起算，而不得自聲請調解狀送達翌日起算，
    其請求逾此部分，即無足取。末上訴人辯稱依民法第954 、
    955條規定，被上訴人非但不得向上訴人請求不當得利，還
    須支付上訴人因保存占有物所支出之必要費及其占有物現存
    增加價值限度內之有益費用等語，但民法第954條、第955條
    必要費用及有益費用償還請求權之規定，僅善意占有人得加
    以主張，而依前開所述，上訴人於購買系爭房屋時，早已知
    悉系爭土地為公有土地，是其並非善意占有人，自不得加以
    主張，所辯亦不足採。
十、綜上，被上訴人主張上訴人戊○○應拆除系爭房屋返還土地
    予被上訴人，上訴人戊○○與丁○○無權占有系爭土地，應
    返還相當於租金之不當得利，即屬有據。又被上訴人本件係
    請求自96年1月31日起回溯5年相當租金之不當得利，惟在96
    年10月24日起訴之前，被上訴人於95年12月14日即對上訴人
    提出調解之聲請，於96年1月31日進行第1次調解，於96年10
    月12日始確定調解聲不成立，此有調解聲請狀、調解不成立
    證明書影本在卷可稽，並經被上訴人陳述在卷（原審卷第17
    、18、19、157頁背面），是就96年1月31日回溯5年相當於
    租金之不當得利，仍應認上訴人於96年1月31日行第1次調解
    期日始受請求給付之催告，於翌日即96年2月1日始負遲延責
    任，而非自調解聲請狀送達翌日即95年12月30日即負遲延責
    任。從而，被上訴人依民法第767條、第179條規定，請求上
    訴人戊○○應將坐落臺北市○○區○○段3小段568地號土地
    上門牌號碼臺北市大安區○○○路170巷臨4之11號如附圖所
    示A部分面積65平方公尺之房屋拆除，並將土地返還被上訴
    人，及上訴人應給付被上訴人1,148,212元及自96年2月1日
    起至清償日止，按週年利率5％計算之利息，並自96年2月1
    日起至返還上開土地之日止，按月給付被上訴人20,608元，
    為有理由，應予准許。逾此部分之請求，則屬無據，應予駁
    回。是則原審超逾上開應准許部分，判命上訴人給付自95年
    12 月30日起至96年1月31日止之利息，自有未洽，上訴意旨
    指摘原判決此部分不當，求予廢棄改判，為有理由，應由本
    院廢棄改判如主文第2項所示，至原審就上開應准許部分，
    判決上訴人如數給付，於法並無不合。上訴意旨指摘原判決
    不當，求予廢棄改判，為無理由，應予駁回。
十一、本件事實已臻明確，兩造其餘攻擊或防禦之方法，經核於
    判決結果無何影響，爰不一一論述，附此敘明。
十二、據上論結，本件上訴為一部有理由，一部無理由，依民事
    訴訟法第449條第1項、第450條、第79條、第85條第1項前段
    ，判決如主文。
中    華    民    國    99    年    5     月    25    日
                    民事第三庭
                        審判長法  官  林敬修
                              法  官  張靜女
                              法  官  吳青蓉
正本係照原本作成。
如不服本判決，應於收受送達後20日內向本院提出上訴書狀，其
未表明上訴理由者，應於提出上訴後20日內向本院補提理由書狀
（均須按他造當事人之人數附繕本）上訴時應提出委任律師或具
有律師資格之人之委任狀；委任有律師資格者，另應附具律師資
格證書及釋明委任人與受任人有民事訴訟法第466條之1第1項但
書或第2項（詳附註）所定關係之釋明文書影本。
中    華    民    國    99    年    5     月    31    日
                              書記官  吳碧玲
附註：
民事訴訟法第466條之1（第1項、第2項）：
對於第二審判決上訴，上訴人應委任律師為訴訟代理人。但上訴
人或其他法定代理人具有律師資格者，不在此限。
上訴人之配偶、三親等內之血親、二親等內之姻親，或上訴人為
法人、中央或地方機關時，其所屬專任人員具有律師資格並經法
院認為適當者，亦得為第三審訴訟代理人。

司法院資訊處製作；財團法人民間司法改革基金會備份。
